【裁判字號】    89,上訴,788
【裁判日期】    890428
【裁判案由】    重利
【裁判全文】
臺灣高等法院刑事判決                  八十九年度上訴字第七八八號
    上  訴  人
    即  被  告  辛○○
                乙○○
                己○○
    共      同
    選任辯護人  廖湖中
右上訴人，因重利案件，不服臺灣板橋地方法院八十八年度訴字第八二二號，中華民
國八十八年十月十三日第一審判決（起訴案號：臺灣板橋地方法院檢察署八十八年度
偵字第四九二八號及以八十八年偵字第一四二三四號移送原審併辦）提起上訴，本院
判決如左：
    主      文
原判決撤銷。
辛○○共同以乘他人急迫，貸以金錢，而取得與原本顯不相當之重利為常業，處有期
徒刑伍月。緩刑年。
乙○○、己○○共同以乘他人急迫，貸以金錢，而取得與原本顯不相當之重利為常業
，各處有期徒刑貳月。均緩刑年。
    事      實
一、辛○○在台北縣板橋市○○路○段二五七號，開設聯營汽車當舖，被警查獲於民
    國（下同）八十七年八月中旬起至八十七年十一月二十一日止涉犯重利罪嫌，嗣
    經板橋地檢署檢察官認罪嫌不足，以八十七年偵字第二五九九三號處分不起訴，
    其猶不知戒填檢柬，於八十七年十一月二十一日被查獲以後，經營地下錢莊之放
    款業務，趁客戶需款孔急之際，貸予現款，而取得與原本不相當之重利，並於八
    十七年十月間僱用陳民德發放宣傳單，於八十七年十二月間僱用己○○、乙○○
    二人分別擔任櫃台及負責接聽電話，並負責接待客人，收取客戶繳納本息，催討
    未付之本金及利息等業務。陳民德自八十七年十一月廿二日以後，己○○、乙○○二人自受僱以後，均與辛○○有常業重利之犯意聯絡（陳民德經原審判刑確定
    ）。其借款方式以新台幣（下同）一萬五千元為單位，每月收取利息一千三百五
    十元（相當於利息十一分），以每二日為一期，共分十五期，前十四期收取一千
    一百元，最後一期收取九百五十元，如果客戶未於約定之繳款日付款，則將受到
    數額不等等之罰款，從而取得與原本顯不相當之重利，辛○○等四人並均以之為
    常業。嗣有客戶丁○○急需用款，於八十八年二月十日向該當舖以前開方式借得
    一萬五千元，並以其所有汽車行照正本為質押，而於八十八年二月十一日，為警
    在上址查獲，並扣得辛○○所有之客戶借款資料十份、筆記本二本、筆記三張等
    物。
二、辛○○復承上開重利營生之犯意，自八十八年二月十一日為警查獲後，仍在台北
    縣板橋市○○路○段二五七號其所經營之聯營汽車當鋪，經營地下錢莊業務，乘
    庚○○、壬○○、子○○、寅○○、丙○○、戊○○、丑○○、癸○○、甲○○
    等不特定人之急迫需款之際，貸予金錢，辛○○並僱用與其有常業重利之犯意聯
    絡之己○○，負責接待客戶及收取本息，每借貸三萬元則分為十五期攤還，每二
    天為一期，每次償還二千二百元，第十五期還一千九百元，合計共攤還償還三萬
    二千七百元，另一種方式則為借款一萬五千元，亦分為十五期每期還一千一百元
    ，第十五期還九百五十元，共攤還一萬六千三百五十元，從而取得與原本顯不相
    當之重利，並以之為常業，迨至八十八年六月三日晚上八時，於上址為警查獲，
    並扣得辛○○所有，供經營地下錢莊業務所用之檯帳影本二本及客戶庚○○等人
    之還款卡八張等物。
三、案經台北縣警察局及樹林分局移送台灣板橋地方法院檢察署檢察官偵查起訴及移
    請併案審理。
    理      由
一、訊據上訴人即被告辛○○、乙○○、己○○，對於聯營汽車當舖經營收當汽車之
    業務固坦承不諱，惟均矢口否認常業重利之犯行，辛○○辯稱︰係依當舖業管理
    規則收取九分利息，並無收取重利，而汽車或機車交借款人開走，係因汽車為借
    款人謀生之工具特別通融，而將汽車或機車再借予借款人，並非憑證件借貸其確
    係經營當舖。乙○○、己○○辯稱該當舖為合法營業，其謀職收取薪資，並無違
    法云云。惟查，所謂典當，其收當不僅須占有典當物，為要物契約，且須交付當
    票，更屬要式契約，此有最高法院八十六年度台上字第六五五二號判決在卷可資
    參照，被告辛○○就汽車借款人一律僅質押證件，均未佔有質物之汽車，顯係以
    質押典當為幌子，實際上借貸並不占有典當物，而係從事地下錢莊之非法放款，
    況其收取之利息高達十一分，亦逾當舖管理規則九分之上限。且典當係借款人取
    得借款後，於贖當期一次清償借款本息，本件借款人每兩天清償借款本息一次，
    被告實已事先取得大部分利息，被告辛○○顯係以經營放款取息為目的，所辯係
    經營當舖業，並無違反當舖業管理規則云云，自無可採。至於被告乙○○、己○○明知辛○○從事地下錢莊放高利貸，仍負責接待客人，收取客戶繳納之本息及
    催討未付之本息，顯係實施重利罪構成要件之行為，何得以該當舖為合法行業，
    而解免責任，所辯亦無可採。而聯營汽車當舖借款予丁○○等人之事實，亦經證
    人丁○○、庚○○、壬○○、子○○、寅○○、丙○○、戊○○、丑○○、癸○○、甲○○等人先後於警訊時及原審法院審理時證述屬實，此外復有檯帳影本二
    本、還款卡八張、客戶借款資料十份、筆記本二本、筆記三張等物在卷可資佐證
    ，本件事證明確，被告犯行堪以認定。
二、被告辛○○、乙○○、己○○分別為聯營汽車當舖之負責人與職員，顯係恃該業
    維生。核被告三人所為，均係犯刑法第三百四十五條之常業重利罪。被告辛○○
    、乙○○、己○○與陳民德間，就本件犯行，分別有犯意之聯絡及行為之分擔，
    均為共同正犯。移送併案審理部分，與本件起訴部分有常業犯之實質上一罪之關
    係，依審判不可分之法理，本院自應併予審理裁判。
三、原審因而予以論罪科刑，均宣告緩刑三年，固非無見。惟查原判決就被告辛○○
    等八十七年八月間起至同年十一月廿一日以前之行為，認定亦成立本罪，惟此段
    期間之行為，業經檢察官不起訴處分確定，有如事實欄所載，並有不起訴處分書
    影本附於八十八年偵字第四九二八號卷可佐，依被告乙○○、己○○所供其係八
    十七年十二月受僱，八十七年十一月廿一日以前被告乙○○、己○○尚未受僱，
    原判決認定事實均有違誤，被告三人上訴，否認犯罪，指摘原判決不當，雖無理
    由，惟原判決既有可議，自應由本院將之撤銷改判。爰審酌被告辛○○、乙○○
    、己○○三人犯罪之動機、手段、所生危害及犯罪後之態度等一切情狀，分別量
    處如主文第二、三項所示之刑。查被告辛○○、乙○○、己○○三人前均未曾受
    有期徒刑以上刑之宣告，有台灣高等法院檢察署刑案紀錄簡覆表三件在卷可憑，
    為初犯。辛○○因貪念，乙○○、己○○短於思慮，致罹刑章，經此偵審科刑之
    教訓，當知警惕，應無再犯之虞，本院認其所宣告之刑，均以暫不執行為適當，
    爰併均予宣告緩刑三年，以啟自新。扣案之客戶借款資料、客戶還債款卡、檯帳
    、筆記本及筆記等物，或係被害人所有，將來償還本金時仍需返還該等證件及質
    押之物，或係被告所有，將來借款人償還本金時需憑該借款資料，據以得知原借
    款之金額，或非專供犯罪所用之物，爰不另為沒收之諭知。
據上論斷，應依刑事訴訟法第三百六十九條第一項前段、第三百六十四條、第二百九
十九條第一項前段，刑法第二十八條、第三百四十五條、第七十四條第一款，罰金罰
鍰提高標準條例第一條前段，判決如主文。
本案經檢察官洪威華到庭執行職務。
中     華     民     國    八十九   年       四       月      二十八    日
                             臺灣高等法院刑事第四庭
                                 審判長法  官  蔡  永  昌
                                       法  官  許  宗  和
                                       法  官  陳  榮  和
右正本證明與原本無異。
如不服本判決應於收受送達後十日內向本院提出上訴書狀，其未敘述上訴之理由者並
得於提起上訴後十日內向本院補提理由書（均須按他造當事人之人數附繕本）。
                                       書記官  劉  麗  芬
中     華     民     國    八十九   年       五       月       一      日
附錄：本案論罪科刑法條全文
刑法第三百四十五條：
以犯前條之罪為常業者，處五年以下有期徒刑，得併科三千元以下罰金。


司法院資訊處製作；財團法人民間司法改革基金會備份。
